最　高　行　政　法　院　判　決
　　　　　　　　　　　　　　　　　　 96年度判字第00543號
上　訴　人　甲○○
被 上訴 人　臺中縣東勢鎮公所
代　表　人　乙○○
上列當事人間因慰助金事件，上訴人對於中華民國94年9月21日
臺中高等行政法院94年度再字第9號判決，提起上訴，本院判決
如下：
　　主  文
上訴駁回。
上訴審訴訟費用由上訴人負擔。
　　理  由
本件上訴人在原審起訴主張：上訴人於921震災發生前原設籍於
台中縣東勢鎮○○里○鄰○○路404之1號，該房屋於民國88年9月
21日大地震中全倒，遂提出相關權狀資料申請核發住屋全倒慰助
金，經下城里里幹事依該房屋所有權人名義為許昌旺、許昌業及
上訴人所有（應有部分各3分之1），核發慰助金各新臺幣（下同
）20萬元，共計60萬元。嗣被上訴人以上訴人及許昌旺兄弟2人
仍依附於戶長許賢接戶內，屬共同生活戶，認為依相關法令規定
只能領取一份全倒慰助金為由，以91年9月4日東鎮社字第091001
7277號函請上訴人繳回因作業疏失而核發之慰助金20萬元。上訴
人不服，循序提起行政訴訟，遭原審法院92年度訴字第308號判
決及本院94年度判字第226號判決駁回確定。惟本件上訴人所提
出之下城里里長出具之證明書，足證上訴人確已分家且有實際居
住個別生活之事實，符合嗣後公布之88年10月26日建委企字第06
57號函釋意旨，原確定判決對上開證明書等足以影響判決之重要
證據漏未斟酌，有行政訴訟法第273條第1項第14款規定之再審事
由云云。
被上訴人則以：上訴人主張應予適用之88年10月26日（88）建委
企字第0657號函救災1025-3，問與答「兄弟同住一屋，雖未分別
設籍，但有分家之事實，可否依實際戶數請領慰助金？．．．答
．．．惟如確已分家且有實際居住個別生活之事實，並符合全倒
半倒認定標準者，經開具切結書由村里長認定，則可依實際戶數
請領慰助金」乙節，惟上訴人所提出3兄弟已分戶居住之事實由
里長巫哲良證明，竟無證明之相關日期，上訴人以此作為證物，
其可信度是否薄弱？又本件申請921震災住屋勘查報為許昌旺及
甲○○各以現住戶且有分家之事實請領全倒戶慰助金；但921震
災戶請領租金補助申請表又不依實際現住戶狀況申請，反而依附
在戶長許賢接戶內？綜上，上訴人再審之訴為無理由等語，資為
抗辯。
原審斟酌全辯論意旨及調查證據之結果，以上訴人申領系爭921
大地震受災區房屋全倒慰助金之依據，係內政部88年9月28日台
（88）內社字第8882269號函及88年9月30日台（88）內社字第88
85465號函，有關921大地震災區住屋全倒、半倒之認定及受災戶
慰助金、租金之核定標準。住屋全倒者，每戶發放總數20萬元整
之慰助金，其發給對象以災前戶籍登記為準，且實際居住於受災
屋之現住戶，由戶長或現住人具領，各村里幹事應於88年10月5
日前完成查報送鄉（鎮、市、區）公所核定辦理發放。另行政院
921震災災後重建推動委員會88年10月6日88建委企字第53號函、
88年10月14日88建委企字第220號函檢送921災後重建「問題與答
案(十)」救災1014-3號釋示、88年10月26日88建委企字第0657號函
檢送之921災後重建「問題與答案(十八)」救災1025-3號釋示，係921
震災中央主管機關為協助下級機關或屬官統一解釋、認定慰助金
發放標準所訂頒之解釋性規定，自應溯及於前揭內政部88年9月
28日台（88）內社字第8882269號、88年9月30日台（88）內社字
第8885465號函發布生效時，一併適用。從而，受災戶受領921震
災住屋全倒、半倒慰助金之發放，依上開法令規定，係以實際居
住於受災戶之現住戶為前提，未居住於受災毀損住屋者，應不得
發給；又兄弟姊妹數人擁有同一房屋，仍應以現住戶為主，除確
有分家且有實際居住個別生活之事實外，原則上仍應以災前登記
之「戶籍戶」為申領慰助金之對象。經查，系爭里長證明書係上
訴人等兄弟3人為辦理房屋重建貸款之用，由上訴人之兄許昌旺
擬好證明書內容後交由家人持往里辦公室辦理，已據上訴人及許
昌旺陳明在卷。系爭證明書上面之「台中縣東勢鎮下城里里長」
印章，為東勢鎮下城里里長之印章，由里長巫哲良交由里幹事鄭
相奇保管，且該里有關須由里長出具之證明書，均由里幹事通知
里長處理，亦據台中縣東勢鎮下城里里長巫哲良及里幹事鄭相奇
到庭證述在卷。系爭證明書上既蓋有「台中縣東勢鎮下城里里長
」印章，且該里長「巫哲良」之簽名，亦與台中縣東勢鎮下城里
辦公室函及台中縣東勢鎮921集集大地震房屋受損證明書上里長
所簽之「巫哲良」簽名，以肉眼觀察均屬相同，有系爭證明書、
台中縣東勢鎮下城里辦公室函及台中縣東勢鎮921集集大地震房
屋受損證明書附卷可憑，系爭里長證明書應可認為真正。然系爭
里長證明書之內容既由許昌旺所擬具，而證人巫哲良及鄭相奇對
於上訴人3兄弟是否有分戶分家分食，均證稱不清楚，則系爭里
長證明書尚不能作為上訴人3兄弟有分家且獨立生活事實之證明
，況上訴人於94年7月14日本件行準備程序時，陳稱：「．．．
我於台北上班，僅於星期六、星期天回台中休假始與二哥（即許
昌業）、媽媽、爸爸一起吃飯。」許昌旺於94年8月3日本件行言
詞辯論時，陳稱：「．．．我與上訴人迄今仍單身，自與母親一
起吃飯。」是上訴人及許昌旺之戶籍既依附在戶長許賢接戶下，
而為共同生活戶，且又無分家獨立生活之事實，依上開法令函釋
之規定，僅能由其中一人請領慰助金，該戶既已由許昌旺領取，
上訴人即不得再領取慰助金，被上訴人撤銷其錯誤核定發給上訴
人慰助金之處分，並無不合。上訴人於前審雖提出系爭里長證明
書，前審雖未予斟酌，惟系爭里長證明書既不能作為上訴人與其
兄弟有分戶及各自獨立生活之證明，況前審及本院判決亦均認上
訴人與其父許賢接、母許張庚妹、兄許昌旺、妹許雪珍並未分戶
分家之事實，上訴人以原確定判決有行政訴訟法第273條第1項第
14款「原判決就足以影響於判決之重要證物漏未斟酌者」之再審
理由，提起本件再審之訴，即無理由，因將上訴人再審之訴駁回
。
上訴意旨略謂：上訴人所提出之證明書係東勢鎮下城里里長所出
具，性質應屬公文書，原判決既認可該證明書為真正，則依行政
訴訟法第176條準用民事訴訟法第355條規定，除有反證外，內容
不得憑空指為虛偽。惟原判決雖認該證明書為真正，在無反證之
情形下，又否認該證明書內容之真正，認該證明書不能作為認定
上訴人3兄弟已分家之事實，顯有判決理由矛盾及違反上揭規定
之違背法令。又上訴人3兄弟雖因父母俱在而未分析家產，但實
際上已分別生活，有分家之事實，此觀921震災發生後，上訴人
及大哥許昌旺填寫之住屋勘查報告自明。雖上訴人仍與父母一同
吃飯，但因上訴人父母俱在，上訴人及大哥許昌旺亦均未婚，與
父母一同吃飯，亦符人倫之常，與經驗法則並無扞格之處，原判
決僅因上訴人與父母一同吃飯即認定上訴人兄弟無分家獨立生活
之事實，不僅有違倫理，亦有違經驗法則云云。
本院查：按文書之證據力，有形式上證據力與實質上證據力之分
。作成文書之人確曾為文書內所記載之表示或報告，是為有形式
上之證據力。必有形式上證據力之文書，始有證據價值之可言。
又文書之內容與待證事實有關，足資證明某項事實者，始為有實
質上之證據力。至於文書之實質上證據力，應由事實審法院根據
經驗法則，依自由心證判斷之。原判決認定系爭里長證明書為真
正，僅係指明系爭由里長出具之證明書有形式上證據力。惟本件
受災戶受領921震災住屋全倒、半倒慰助金之發放，係以實際居
住於受災戶之現住戶為前提，未居住於受災毀損住屋者，應不得
發給；又兄弟姊妹數人擁有同一房屋，仍應以現住戶為主，除確
有分家且有實際居住個別生活之事實外，原則上仍應以災前登記
之「戶籍戶」為申領慰助金之對象。是以，系爭里長證明書是否
足以證明上訴人與其兄弟早已分家分戶居住，財產獨立、生活獨
立之事實，即有無實質上之證據力，仍應由原審法院斟酌全辯論
意旨及調查證據之結果予以判斷。原判決以系爭里長證明書之內
容既由許昌旺所擬具，而證人巫哲良及鄭相奇對於上訴人3兄弟
是否有分戶分家分食，均證稱不清楚，則系爭里長證明書尚不能
作為上訴人3兄弟有分家且獨立生活事實之證明。況依上訴人與
其兄許昌旺在原審所陳述之內容及其戶籍均係依附在戶長許賢接
戶下而為共同生活戶，且又無分家獨立生活之事實，僅能由其中
一人請領慰助金，該戶既已由許昌旺領取，上訴人即不得再領取
慰助金，被上訴人撤銷其錯誤核定發給上訴人慰助金之處分，並
無不合，因將上訴人再審之訴駁回，經核原判決所認定之事實與
其所憑之證據並無不合，自無違背論理及經驗法則，亦無違反行
政訴訟法第176條準用民事訴訟法第355條之規定，或有判決理由
矛盾等違背法令情事。上訴論旨，仍執前詞，指摘原判決違誤，
求予廢棄，難認有理由，應予駁回。
據上論結，本件上訴為無理由，爰依行政訴訟法第255條第1項、
第98條第3項前段，判決如主文。
中　　華　　民　　國　　96　　年　　4　　 月　　4　　 日
                  第四庭審判長法  官　鍾　耀　光
                              法  官  黃  本  仁
                              法  官  姜　仁　脩
                              法  官　黃　清　光
                              法  官　吳　慧　娟
以  上  正  本  證  明  與  原  本  無  異
中　　華　　民　　國　　96　　年　　4　　 月　　9　　 日
　　　　　　　　　　　　　　　書記官　蘇　金　全
